【裁判字號】    98,訴,252
【裁判日期】    991105
【裁判案由】    分割共有物
【裁判全文】
臺灣苗栗地方法院民事判決               98年度訴字第252號
原      告  癸○○
訴訟代理人  陳淑芬律師
複  代理人  甲○○
            卯○○
被      告  庚○○
            寅○○
            己○○
            丙○○
            壬○○
兼上五人共同
訴訟代理人  辛○○
被      告  戊○○
訴訟代理人  丁○○
被      告  丑○○
兼  上一人
訴訟代理人  乙○○
被      告  子○○
上列當事人間請求分割共有物事件，本院於民國99年10月22日言
詞辯論終結，判決如下：
    主  文
兩造共有坐落苗栗縣苑裡鎮○○○段一七二、一七二之二、一七
三、一七四地號土地依下列方法分割：如附圖一所示編號A 部
分面積八五０二平方公尺土地分歸原告所有；如附圖一所示編
號B 、C 、D 、E 、F 部分面積共計三七七五平方公尺土地分歸
被告丙○○、壬○○、己○○、辛○○、庚○○、張為箕依如附
圖一所示應有部分比例維持共有；如附圖一所示編號G 部分面
積四四六平方公尺土地分歸被告丙○○、壬○○、己○○、辛○○、庚○○、張為箕、乙○○依如附圖一所示應有部分比例維持
共有；如附圖一所示編號H 部分面積一四六平方公尺土地分歸
被告丙○○、壬○○、己○○、辛○○、庚○○、張為箕依如附
圖一所示應有部分比例維持共有；如附圖一所示編號I 部分面
積四０二八平方公尺土地分歸被告丑○○、乙○○依如附圖一所
示應有部分比例維持共有；如附圖一所示編號Ｊ部分面積一五
九三平方公尺、編號M 部分面積五０平方公尺土地分歸被告子○○所有；如附圖一所示編號K 、L 部分面積共計二六四九平方
公尺土地分歸被告戊○○所有；如附圖一所示編號M1部分面積
六二二平方公尺土地分歸原告與被告丙○○、壬○○、己○○、
辛○○、庚○○、張為箕、乙○○、子○○依如附圖一所示應有
部分比例維持共有；如附圖一所示編號M2部分面積九九平方公
尺土地分歸被告辛○○所有。
訴訟費用由兩造依如附表二所示比例負擔。
    事實及理由
一、原告起訴主張：坐落苗栗縣苑裡鎮○○○段172 、172-2 、
    173 、174 地號等4 筆土地（以下簡稱系爭172 、172-2 、
    173 、174 地號土地），兩造就系爭土地之應有部分各如附
    表一所示。系爭土地為相毗鄰之土地，各共有人就系爭土地
    並無不分割之特約，系爭土地亦無不能分割之情形。系爭土
    地雖為農牧用地，惟依民國89年1 月26日新修正公布施行之
    農業發展條例第16條但書第4 款之規定，已得分割為單獨所
    有，然共有人間無法達成協議分割。而系爭土地共有人雖有
    數人不同，惟為避免土地細分，爰依民法第823 條第1 項、
    第824 條第2 項、第6 項規定訴請准予裁判合併分割等語。
    並聲明：系爭土地應依如附圖二即苗栗縣通霄地政事務所99
    年7 月14日土地複丈成果圖所示分割方式予以分割。
二、被告則以：同意合併分割系爭172 、172-2 、173 、174 地
    號土地，並按系爭土地實際分管位置分割，以維持各共有人
    取得之土地均可面臨道路，無須另闢道路破壞水土保持；惟
    系爭土地上之現有道路係被告辛○○個人向他人購買，工程
    浩大耗費鉅資，原告本不願出資購買上開道路，故不應分得
    道路用地。另系爭土地上墳墓用地係原告祖先所使用，應分
    配予原告單獨持有，土地公廟用地則應由張氏家族維持共有
    ，持分管理。爰主張依如附圖一即苗栗縣通霄地政事務所99
    年9 月21日土地複丈成果圖所示之分割方案予以分割等語。
三、本件系爭172 、172-2 、173 、174 地號土地，兩造之應有
    部分各如附表一所示。系爭土地為相毗鄰之不動產，各共有
    人就系爭土地並無不分割之特約，系爭土地亦無不能分割之
    情形等情，為兩造所不爭執，並有土地登記謄本、地籍圖謄
    本（詳卷第9 至21頁）附卷可憑，自堪信為真實。
四、按各共有人，除法令另有規定外，得隨時請求分割共有物，
    但因物之使用目的不能分割或契約訂有不分割之期限者，不
    在此限，民法第823 條第1 項定有明文。又每宗耕地分割後
    每人所有面積未達0.25公頃者，不得分割。但有下列情形之
    一者，不在此限：四、本條例中華民國89年1 月4 日修正施
    行前之共有耕地，得分割為單獨所有，89年1 月26日總統
    華總(一)義字第8900017370號令修正公布施行之農業發展條例
    第16條但書第4 款亦有明文。經查，系爭土地雖均為農牧用
    地，惟兩造係於前開農業發展條例修正施行前即分別因總登
    記、贈與、分割繼承、買賣而共有，則揆諸前開說明，自得
    分割為單獨所有。從而，原告訴請以判決分割系爭土地，於
    法即無不合，應予准許。
五、次按共有人部分相同之相鄰數不動產，各該不動產均具應有
    部分之共有人，經各不動產應有部分過半數共有人之同意，
    得適用前項規定，請求合併分割，民法第824 條第6 項定有
    明文。經查，系爭土地為相鄰之土地，其共有人有部分相同
    ，並均同意原告合併分割之請求，符合上開經各不動產應有
    部分過半數共有人同意之規定；且系爭土地各共有人已實際
    分管系爭土地多年，若未採取合併分割之方式，而將系爭土
    地各筆逐一細分為各共有人單獨所有，勢將造成各共有人所
    分得之土地分散各處，且分得之土地面積狹小不利於利用，
    無法發揮土地最大經濟效益，是本件自應依原告請求准予合
    併分割。
六、再按共有物分割之方法，不能協議決定者，法院得因任何共
    有人之請求，命為下列之分配：以原物分配於各共有人。但
    各共有人均受原物之分配顯有困難者，得將原物分配於部分
    共有人，民法第824 條第2 項第1 款定有明文。又裁判上如
    何定共有物分割之方法，除應斟酌當事人之聲明、共有物之
    性質、共有人之意願、利害關係、經濟效用及全體共有人之
    利益等公平決之外，並不受任何共有人主張之拘束，法院為
    顧及全體共有人所得利用之價值等情形，本有自由裁量之權
    ，此有最高法院82年度台上字第1990號裁判意旨可資參照。
    查系爭172-2 地號土地上現坐落有土地公廟一座，土地公廟
    前有水泥平台，左側有水泥路對外連通下方之柏油路面，該
    部分即原告起訴狀分割方案圖所示E 部分；系爭172 地號土
    地最西側（竹籬西側）部分為戊○○分管使用，現種植蔬菜
    、文旦柚，並有雞舍一座，該部分即原告起訴狀分割方案圖
    所示G 、H 部分；原告起訴狀分割方案圖所示F 部分即上開
    竹籬東側部分，為乙○○、丑○○分管使用，其上現坐落有
    倉庫四座、曬穀場一座；如原告起訴狀分割方案圖所示B 部
    分為辛○○兄弟分管使用，B 、F 中間現有3 米寬水泥道路
    ，B 部分上現種植水稻、蔬菜，坐落有三合院一棟，為辛○○兄弟分管使用；又如原告分割方案圖所示D 部分為原告癸○○分管使用，D 部分上現坐落有四座墳墓，D 部分南側水
    圳邊有一可供通行使用之泥水路，可通往D 部分土地等情，
    業經本院履勘現場屬實，製有勘驗筆錄、照片（詳卷第73至
    81 頁 ）附卷可稽，並經本院囑託苗栗縣通霄地政事務所派
    員鑑測，製有如附圖所示之土地複丈成果圖（詳卷第195 頁
    ）在卷可按。
七、本院審酌系爭土地現占有使用情形，及被告丙○○、壬○○
    、己○○、辛○○、庚○○、張為箕等均陳明渠等分得土地
    願意維持共有，可避免系爭土地細分，於土地使用之經濟效
    益較為有利，及原告分得土地南側水圳邊原即有一可供通行
    使用之泥水路，可通往原告分得部分土地，及被告等陳明願
    自行負擔如附圖一所示編號G 、H 部分土地，原告如附圖一
    所示單獨分得之面積因之亦較如附圖二所示增加約121 平方
    公尺，於原告亦屬有利等情，認系爭土地應依如附圖一所示
    分割方法予以合併分割，爰判決如主文第1 項所示。至原告
    主張如附圖二所示之方割方案，未慮及被告丙○○、壬○○
    、己○○、辛○○、庚○○、張為箕等共有人之意願，且如
    附圖二編號H1部分地形狹長，無法正常利用，編號B 、C 部
    分亦呈狹長地形，難為有效利用，另編號E1部分包括現有水
    泥道路部分，如扣除該水泥道路通行部分面積，編號E1部分
    亦無法正常使用，尚難認係合宜之分割方法，故為本院所不
    採。另被告就渠等依如附圖一所示方法予以分割所分得之土
    地，均經被告同意，其中或有少許面積之出入，惟既與原告
    之權益無影響，亦難認有何不公平之處。原告執此謂依附圖
    一所示方案分割有違公平原則云云，亦無可採。
八、末按因共有物分割、經界或其他性質上類似之事件涉訟，由
    敗訴當事人負擔訴訟費用顯失公平者，法院得酌量情形，命
    勝訴之當事人負擔其一部，民事訴訟法第80條之1 定有明文
    。本件既係因共有物分割涉訟，核其性質，兩造本可互換地
    位，則原告提起本訴雖依法有據，然被告之應訴又係法律規
    定所不得不然，是本院認應由兩造依如附表二所示比例，平
    均分擔訴訟費用較為允洽，爰依職權判決如主文第2 項所示
    。
九、訴訟費用負擔之依據：民事訴訟法第80條之1 。
中    華    民    國    99    年    11    月    5     日
                  民事庭法  官  王萬金
以上正本係照原本作成。
如對本判決上訴，須於判決送達後20日內向本院提出上訴狀。
如委任律師提起上訴者，應一併繳納上訴審裁判費。
                        書記官  劉麗美
中    華    民    國    99    年    11    月    5     日
附表一：
 ┌──┬───────┬───────┬──┬───────┬────────┐
 │編號│土地標示      │面積          │地目│權利範圍      │備註            │
 ├──┼───────┼───────┼──┼───────┼────────┤
 │1.  │苗栗縣苑裡鎮南│土地登記面積：│林  │乙○○1/5     │應辦理更正面積為│
 │    │勢林段172 地號│13,627平方公尺│    │癸○○2/5     │13,385平方公尺  │
 │    │              │              │    │辛○○1/25    │                │
 │    │              │              │    │庚○○1/25    │                │
 │    │              │              │    │寅○○1/25    │                │
 │    │              │              │    │己○○1/25    │                │
 │    │              │              │    │丙○○1/50    │                │
 │    │              │              │    │壬○○1/50    │                │
 │    │              │              │    │戊○○1/5     │                │
 ├──┼───────┼───────┼──┼───────┼────────┤
 │2.  │苗栗縣苑裡鎮南│771平方公尺   │林  │乙○○1/5     │                │
 │    │勢林段172-2 地│              │    │癸○○2/5     │                │
 │    │號            │              │    │子○○1/5     │                │
 │    │              │              │    │辛○○1/25    │                │
 │    │              │              │    │庚○○1/25    │                │
 │    │              │              │    │寅○○1/25    │                │
 │    │              │              │    │己○○1/25    │                │
 │    │              │              │    │丙○○1/50    │                │
 │    │              │              │    │壬○○1/50    │                │
 ├──┼───────┼───────┼──┼───────┼────────┤
 │3.  │苗栗縣苑裡鎮南│土地登記面積：│林  │癸○○2/5     │應辦理更正面積為│
 │    │勢林段173 地號│6,508 平方公尺│    │子○○1/5     │6,270 平方公尺  │
 │    │              │              │    │辛○○1/25    │                │
 │    │              │              │    │庚○○1/25    │                │
 │    │              │              │    │寅○○1/25    │                │
 │    │              │              │    │己○○1/25    │                │
 │    │              │              │    │丙○○1/50    │                │
 │    │              │              │    │壬○○1/50    │                │
 │    │              │              │    │丑○○1/5     │                │
 ├──┼───────┼───────┼──┼───────┼────────┤
 │4.  │苗栗縣苑裡鎮南│1,484平方公尺 │林  │癸○○2/5     │                │
 │    │勢林段174 地號│              │    │子○○1/5     │                │
 │    │              │              │    │辛○○1/25    │                │
 │    │              │              │    │庚○○1/25    │                │
 │    │              │              │    │寅○○1/25    │                │
 │    │              │              │    │己○○1/25    │                │
 │    │              │              │    │丙○○1/50    │                │
 │    │              │              │    │壬○○1/50    │                │
 │    │              │              │    │丑○○1/5     │                │
 └──┴───────┴───────┴──┴───────┴────────┘
附表二：
1.原告癸○○：百分之40
2.被告丙○○：百分之2
3.被告壬○○：百分之2
4.被告己○○：百分之4
5.被告辛○○：百分之4
6.被告庚○○：百分之4
7.被告張為箕：百分之4
8.被告乙○○：百分之12
9.被告丑○○：百分之8
10.被告戊○○：百分之12
11.被告子○○：百分之8

司法院資訊處製作；財團法人民間司法改革基金會備份。
